臺灣高等法院花蓮分院民事判決  
111年度上字第28號
上  訴  人  吳秀蓉  
被  上訴人  楊美珠  
訴訟代理人  謝易澄律師
上列當事人間請求協同解除套繪事件，上訴人對於中華民國111
年3月10日臺灣花蓮地方法院109年度訴字第300號第一審判決提
起上訴，本院於民國111年9月27日言詞辯論終結，判決如下：
    主  文
上訴駁回。
第二審訴訟費用由上訴人負擔。
    事實及理由
一、上訴人主張：
　㈠上訴人因遺囑繼承取得坐落花蓮縣○○鄉○○段0000地號土地（
    下稱甲地）所有權2分之1，而被上訴人則係拍賣取得坐落同
    地段0000地號土地（下稱乙地）及其上000建號建物（下稱
    系爭建物）所有權。上開甲、乙兩地原同為花蓮縣○○鄉○○段
    0000地號之土地，其後分割為0000、0000-1兩筆，嗣0000-1
    地號土地經重測改編為甲地、0000地號土地經重測改編為乙
    地。系爭建物取得花蓮縣政府（68）花建使字第000使用執
    照（下稱系爭使用執照）時，因將甲地作為建築基地之一部
    ，以致甲地遭套繪作為系爭建物之法定空地，無法建築使用
    ，上訴人之所有權因此受有妨害。
　㈡按所有人對於妨害其所有權者，得請求除去之，民法第767條
    第1項中段定有明文。又建築法所稱建築基地，為供建築物
    本身所占之地面及其所應留設之法定空地，應留設之法定空
    地非依規定不得分割、移轉，並不得重複使用，建築法第11
    條第1項、第3項定有明文。甲地因作為系爭建物建築基地之
    一部，僅得作為法定空地，無法建築使用，致上訴人所有權
    能受到妨害。而本件縱將甲地解除套繪，系爭建物仍符合建
    蔽率、容積率之要求，對被上訴人之權益並無損害。蓋系爭
    建物占地面積88.7平方公尺、總面積177.01平方公尺，系爭
    建物坐落乙地土地面積則為169.34平方公尺，符合乙種建築
    用地管制規範建蔽率60%、容積率240%之要求。又現行辦理
    法定空地分割作業需先拆除違章建築或補辦增建執照後始得
    辦理，為符合建築法規相關規定，系爭使用執照記載之建物
    外倘有違建、增建物，被上訴人應先予以拆除，再協同上訴
    人向花蓮縣政府建設處申請辦理解除套繪管制。
　㈢綜上，依民法第767條第1項中段及第821條規定，提起本訴，
    聲明：被上訴人應協同上訴人向花蓮縣政府建設處，就系爭
    使用執照中所記載屬於上訴人所有之配合土地甲地，於符合
    建築法規相關規定，拆除違建物、增建物，並經主管機關核
    准後，辦理解除套繪管制之登記。
　㈣原判決未察，駁回其訴訟，應有未合。為此提起上訴，聲明
    ：原判決廢棄；被上訴人應協同上訴人向花蓮縣政府建設處
    ，就系爭使用執照中所記載屬於上訴人所有之配合土地甲地
    ，辦理解除套繪管制之登記。
二、被上訴人則以：
　㈠乙地及系爭建物係被上訴人於98年12月1日拍賣取得，為原始
    取得，並無繼受前手之權利義務，故不負任何瑕疵擔保責任
    ，被上訴人對上訴人不負拆除建物、協同辦理解除套繪之義
    務。
　㈡解除套繪主要在於需用地與被套繪土地之間的契約關係是否
    繼續存在，因本案並無解除套繪之情事發生，故兩者之套繪
    契約仍繼續存在。且系爭建物興建於被上訴人所有之乙地，
    並未占用上訴人之甲地，上訴人並無權利請求拆除坐落於乙
    地之地上物。
　㈢花蓮縣政府111年8月29日府建管字第1110164878號函示，解
    除甲地套繪後將造成系爭建物所需留設之法定空地面積不足
    ，故被上訴人無法配合解除套繪。
　㈣答辯聲明：駁回上訴人之訴及上訴。
三、經查：
　㈠花蓮縣○○鄉○○段0000地號土地原所有權人以該土地為建築基
    地，申請67年花建執字第2899號執照（下稱系爭建築執照）
    在該土地上建築房屋，嗣地上房屋（即系爭建物）完成取得
    系爭使用執照，建物並辦理登記為3934建號。69年間土地所
    有權人自行分割為0000、0000-1地號2筆，系爭建物坐落於
    分割後之0000地號土地上。83年間上開0000、0000-1地號及
    0000建號經地籍圖重測後分別改編為○○段0000、0000地號及
    000建號（即乙地、甲地、系爭建物）等情，有建物測量成
    果圖、土地建物謄本、花蓮縣政府函附系爭使用執照地籍圖
    謄本及圖說、花蓮縣花蓮地政事務所函附土地及建築改良物
    登記簿等證可稽（原審卷第29頁、第59頁至第65頁、第149
    頁至第155頁、第201頁至第211頁、第219頁至221頁），堪
    信為真實。
　㈡而後，被上訴人於98年12月1日因拍賣取得乙地及其上系爭建
    物所有權，上訴人與訴外人吳鳳嬌則於105年8月26日因遺囑
    繼承取得甲地所有權、權利範圍各2分之1。甲地目前為系爭
    建物之法定空地，仍受套繪管制等情，亦有土地建物謄本、
    花蓮縣政府109年12月3日府建管字第1090218165號函可參（
    原審卷第59頁至第65頁、第225頁），洵堪認定。
四、本院判斷
　㈠上訴人聲請解除套繪，然被上訴人並無協同之義務：
　　⒈按所有人對於妨害其所有權者，得請求除去之。民法第767
      條第1項中段定有明文。此所謂妨害者，係指以占有以外
      方法，客觀上不法侵害所有權或阻礙所有人之圓滿行使其
      所有權之行為或事實而言。而所謂「不法」，僅須所有人
      對於行為人之妨害，於法令上並無容忍之義務為已足，並
      非以行為人之妨害具有刑事責任或有民事上無效、得撤銷
      事由為必要(最高法院88年度台上字第2420號判決參照)。
　　⒉查上訴人與訴外人吳鳳嬌共有之甲地與被上訴人所有之乙
      地原為同一所有權人所有，後因申請興建系爭建物，而依
      當時有效之加強建築物法定空地管理作業要點（已於74年
      8月19日廢止）第2點規定「主管建築機關核發使用執照時
      ，應於執照暨附圖內標註土地座落、基地面積、建築面積
      、法定空地面積、空地比例、法定空地位置等，同時辦理
      法定空地套繪入圖工作。」將土地進行套繪，是甲地作為
      系爭建物建築基地之一部，為系爭建物建築許可之條件，
      系爭建物則因該套繪關係而合法存在。其後土地所有權人
      自行辦理土地分割為甲、乙兩地，乙地及其上系爭建物由
      被上訴人拍賣取得，甲地則由上訴人及訴外人吳鳳嬌繼承
      取得，而異其所有人，上訴人因繼承法律關係繼受該套繪
      關係，無法在甲地建築房屋使用，乃屬當然。且查系爭建
      物未至毀敗不堪用之程度，業經原審勘驗並有現況照片在
      卷可稽（原審卷第301頁至第317頁），上訴人復未能舉證
      該套繪目的何以不復存、形成套繪過程有何瑕疵、法令無
      容忍義務之依據或拍賣取得系爭建物之被上訴人何以有協
      同義務，僅以土地已經分割不應繼續忍受套繪限制，尚難
      足採。
　㈡上訴人請求解除甲地套繪管制，亦不符規定：
　　⒈按法定空地之留設，依內政部72年9月27日台內地字第1771
      40號函釋，係在使建築物便於日照、通風、採光及防火，
      以增進房屋使用人之舒適、安全及衛生。而依建築法第11
      條第1項「本法所稱建築基地，為供建築物本身所占之地
      面及其所應留設之法定空地」、第3項前段「應留設之法
      定空地，非依規定不得分割、移轉，並不得重複使用」及
      依該條項後段訂定之建築基地法定空地分割辦法(下稱分
      割辦法)第4條「建築基地空地面積超過依法應保留之法定
      空地面積者，其超出部分之分割，應以分割後能單獨建築
      使用或已與其鄰地成立協議調整地形或合併建築使用者為
      限。」等規定，可知建築基地應留設法定空地，乃基於建
      築管理之考量，落實維護安全及景觀等公共利益之目的。
      故建築基地原則上係不得分割，例外於法定空地符合分割
      辦法相關規定者，始得分割。
　　⒉而有關土地所有權人欲就法定空地部分解除套繪管制，應
      依分割辦法辦理，符合分割辦法規定後，方能解除套繪管
      制，亦有花蓮縣政府109年10月8日府建管字第1090183252
      號、109年12月3日府建管字第1090218165號函可稽(原審
      卷第149頁、第225頁)。故當事人聲請解除建築基地套繪
      時，法院應先行判斷有無不能分割之情形。依分割辦法第
      3條規定「建築基地之法定空地併同建築物之分割，非於
      分割後合於左列各款規定者不得為之。一、每一建築基地
      之法定空地與建築物所占地面應相連接，連接部分寬度不
      得小於二公尺。二、每一建築基地之建蔽率應合於規定。
      但本辦法發布前已領建造執照，或已提出申請而於本辦法
      發布後方領得建造執照者，不在此限。三、每一建築基地
      均應連接建築線並得以單獨申請建築。四、每一建築基地
      之建築物應具獨立之出入口。」、同辦法第4條規定「建
      築基地空地面積超過依法應保留之法定空地面積者，其超
      出部分之分割，應以分割後能單獨建築使用或已與其鄰地
      成立協議調整地形或合併建築使用者為限。」方得以辦理
      分割，不受原使用執照登載之建築基地範圍拘束；反之，
      如未能以分割辦法取得分割證明，仍屬建築基地之法定空
      地，即應受原建築基地原始規劃上應臨接建築線以及通風
      、採光、防火、對外通行等事由之規制，不得重複建築，
      當然也無從辦理解除套繪管制。經查：
　　　⑴系爭建物建築面積登載為248.28㎡（原有面積158.5+申請
        面積89.78），坐落之乙地使用分區為都市計畫外（鄉
        村區、使用地類別為乙種建築用地）、面積登載為169.
        34㎡。依非都市土地使用管制規則第9條第1項第2款規定
        建蔽率不得超過60%、容積率不得超過240%，而系爭建
        物所需留設之法定空地面積為165.52㎡(計算式：248.28
        ㎡×4/6=165.52㎡)，其建蔽率計算為建築面積除以建築基
        地面積（計算式：248.28㎡÷l69.34㎡=1.46㎡)，已逾法定
        建蔽率0.6(60%)等情，業據花蓮縣政府調取系爭建築執
        照及使用執照資料，根據相關登載面積試算後，確認系
        爭建物僅保留乙地作為建築基地有法定空地不足之情，
        有該府111年8月29日府建管字第1110164878號函可稽(
        本院卷第89頁、第113頁)。是倘依上訴人請求解除甲地
        套繪之結果，將造成系爭建物所需留設之法定空地面積
        不足，不符合分割辦法第3條第2款、第4條之規定，而
        無從辦理解除套繪。
　　　⑵又被上訴人所有系爭建物有如花蓮縣花蓮地政事務所110
        年花測字061600號土地複丈成果圖所示A（雨遮）面積
        約17.16平方公尺、B（鐵皮屋）面積約33.97平方公尺
        範圍之違建、增建物，業經原審囑託花蓮縣花蓮地政事
        務所測量，並製有複丈成果圖可參(原審卷第321頁)。
        而系爭建物因有違建、增建物，需先拆除違章建築或補
        辦增建執照後始得辦理法定空地分割，亦經花蓮縣政府
        分別以109年12月3日府建管字第1090218165號、110年9
        月7日府建管字第1100152851號函回覆「就本府現行辦
        理法定空地分割作業需先拆除違章建築或補辦增建執照
        後始得辦理。」、「本府未受理建築基地內有非合法建
        築物之法定空地分割案」等語明確（原審卷第226頁、
        第360頁）。然而違章建築拆除與否，係行政機關之行
        政裁量，上訴人無權請求或加以干涉，且系爭建物及其
        違建、增建物並未占用上訴人之甲地，上訴人亦無請求
        拆除之權利。從而，上訴人於原審主張為符合建築法規
        ，在系爭使用執照記載建物外倘有違建、增建物，被上
        訴人應先予以拆除，應無所據。而系爭建物之違建、增
        建物未予拆除及補照之前提下，主管機關依規定不可能
        核給土地分割證明同意乙地解除套繪登記，則法院當然
        無違反法規，准許上訴人本案請求。
　㈢上訴人對甲地之所有權能因受套繪管制之限制，不得自由處
    分：
　　按所有人於法令限制之範圍內，得自由使用、收益、處分其
    所有物，並排除他人之干涉，民法第765條定有明文。所稱
    「法令限制」，係指該法令，對所有人之自由使用、收益、
    處分其所有物及排除他人之干涉，設有限制者而言（最高法
    院87年度台上字第282號民事判決要旨參照）。查法定空地
    ，係依建築相關法規，於土地建築時，依建蔽率或容積率等
    規定標準，不將土地全部建築，確保良好之通風採光，以及
    各建築物間之距離，而依法強制留設之空間。甲地係因受建
    築法及分割辦法之限制，不得分割、移轉，並不得重複使用
    ，難謂上訴人得自由處分。甲地既不屬可自系爭建物建築基
    地中分割之空地，上訴人請求被上訴人協同向花蓮縣政府建
    設處辦理甲地解除套繪管制之登記，於法未合，無從准許。
五、綜上所述，上訴人依民法第767條第1項中段及第821條規定
    ，請求被上訴人協同辦理解除甲地套繪登記，為無理由。原
    審為上訴人敗訴之判決，並無不合。上訴意旨指摘原判決不
    當，求予廢棄改判，為無理由，應予駁回。
六、本件事證已臻明確，兩造其餘之攻擊或防禦方法及所用之證
    據，經本院斟酌後，認為均不足以影響本判決之結果，爰不
    逐一論列，附此敘明。　　
七、據上論結，本件上訴為無理由，依民事訴訟法第449條第1項
    、第78條，判決如主文。
中　　華　　民　　國　　111 　年　　10　　月　　21　　日
                  民事庭審判長法  官  林信旭
                              法  官  顏維助
                              法  官  劉雪惠 
以上正本係照原本作成。
上訴人如不服本判決，應於收受送達後20日內向本院提出上訴書
狀，其未表明上訴理由者，應於提出上訴後20日內向本院補提理
由書狀（均須按他造當事人之人數附繕本）。上訴時應提出委任
律師或具有律師資格之人之委任狀；委任有律師資格者，另應附
具律師資格證書及釋明委任人與受任人有民事訴訟法第466條之1
第l項但書或第2項（詳附註）所定關係之釋明文書影本。如委任
律師提起上訴者，應一併繳納上訴審裁判費。
中　　華　　民　　國　　111 　年　　10　　月　　21　　日
                              書記官  林鈺明
附  註：
民事訴訟法第466條之1（第1項、第2項）：
對於第二審判決上訴，上訴人應委任律師為訴訟代理人。但上訴
人或其法定代理人具有律師資格者，不在此限。
上訴人之配偶、三親等內之血親、二親等內之姻親，或上訴人為法人、中央或地方機關時，其所屬專任人員具有律師資格並經法院認為適當者，亦得為第三審訴訟代理人。